【裁判字號】    94,自,4
【裁判日期】    951206
【裁判案由】    業務過失致死
【裁判全文】
臺灣臺北地方法院刑事判決                 94年度自字第4號
自  訴  人  乙○○
自訴代理人  張家琦律師
            林鳳秋律師
被      告  甲○○  57歲民.
選任辯護人  李聖隆律師
被      告  丁○○  42歲民.
選任辯護人  黃景安律師
上列被告等因業務過失致死案件，經自訴人等提起自訴，本院判
決如下：
    主  文
甲○○、丁○○均無罪。
    理  由
一自訴意旨略以：
(一)被告丁○○為臺北醫學大學附設醫院（下稱臺北醫院）口腔外
  科醫師，係自訴人之父即被害人白燦球於民國九十二年一月二
  十四日因左側臉頰口腔癌前往該院接受口腔癌根治暨重建缺損
  手術與手術後每月定期追蹤檢查之主治醫師。被害人接受口腔
  癌根治暨重建缺損手術後，術後病理報告顯示係口腔頰黏膜鱗
  狀細胞癌，被告丁○○對被害人各種有疑似癌狀轉移之現象原
  應提高警覺並儘追蹤檢查之義務，其竟於九十三年三月二十七
  日被害人至其胸腔內科門診看診時，對被害人九十三年三月十
  六日之胸部Ｘ光檢查報告顯示左下肺有二點七公分之白色陰影
  ，鑑別診斷應包括良性惡性腫瘤及肺炎，該檢查報告並建議應
  對被害人作胸部電腦斷層檢查等異常情形及建議意見予以忽略
  ，以致未能提早發現被害人有肺部轉移腫瘤之情形。
(二)被告甲○○為臺北大學胸腔科醫師，係九十三年三月三十日被
  害人至胸腔內科門診診察之診冶醫師，其對於被害人接受口腔
  癌根治暨重建缺損手術之術後病理報告顯示係鱗狀細胞癌，對
  被害人各種有疑似癌狀轉移之現象原應提高警覺並儘追蹤檢查
  之義務，然其對被害人九十三年三月十六日Ｘ光檢查報告顯示
  左下肺有二點七公分白色陰影之異常現象竟予以忽略，以致未
  能提早發現被害人有肺部轉移腫瘤之情形。九十三年三月三十
  日當日，被害人之胸部X 光檢查報告表示，不能排除被害人當
  時有肺癌之肺門陰影、肺門血管扭曲腫大、肺下側有浸潤增加
  等異常現象，甲○○卻置此不顧，對檢查報告中「病患應作胸
  部電腦斷層檢查」之建議置若罔聞，僅開立處方支氣管擴張劑
  兩週份，並在被害人家屬向其詢問時，答稱不必再來複診，九
  十三年四月二十三日被害人家屬主動帶被害人至其門診檢查時
  ，亦未予任何檢查，亦僅開立先前重複處方一個月份，以致未
  能提早發現病患有肺部轉移腫瘤之情形。
(三)被害人於九十三年三月十六日尚無癌細胞轉移至頭骨，由於被
  告二人對被害人九十三年三月十六日Ｘ光檢查報告顯示左下肺
  有二點七公分白色陰影異常現象之忽略，疏未進一步作檢查，
  以致未能提早發現被害人有肺部轉移腫瘤之情形，導致被害人
  於九十三年五月二十九日作全身骨骼骼掃描檢查時，已有癌細
  胞轉移至頭骨之現象，而在九十三年五月二十九日被害人至丁
  ○○門診追蹤時，被告丁○○仍不予重視病患出現異常等病情
  ，經自訴人之配偶丙○○百般要求拜託，被告丁○○始替被害
  人施作胸部電腦斷層檢查，發現證實已有肺部轉移腫瘤之情形
  ，此時被害人經由全身骨骼掃描檢查發現已有癌細胞轉移至頭
  骨之現象，被害人再至其它醫院求診時，已藥石罔效，不幸於
  九十三年八月二十七日死亡等語，因認被告二人均涉犯刑法第
  二百七十六條第二項業務過失致死罪嫌。
二犯罪事實應依證據認定之，無證據不得推定其犯罪事實。不能
  證明被告犯罪者，應諭知無罪之判決，刑事訴訟法第一百五十
  四條、第三百零一條第一項分別定有明文。而告訴人之告訴，
  係以使被告受刑事訴追為目的，是其陳述是否與事實相符，仍
  應調查其他證據以資審認；且認定不利於被告之事實，須依積
  極證據，苟積極證據不足為不利於被告之認定時，即應為有利
  於被告之認定，更不必有何有利之證據，最高法院著有五十二
  年臺上字第一三○○號及三十年上字第八一六號判例可資參照
  ，此與自訴人提起自訴亦以使被告受刑事訴追之目的相同，於
  自訴程序中自應為同一解釋。另為貫徹無罪推定原則，關於刑
  事訴訟法第一百六十一條第一項，檢察官對於被告之犯罪事實
  ，除應盡「提出證據」之形式舉證責任外，尚應負「指出其證
  明方法」之實質舉證，用以說服法院，使法官確信被告犯罪構
  成事實存在之規定，於自訴程序之自訴人同有適用，有最高法
  院九十一年第四次刑事庭會議決議足參。
三刑法上之過失，其過失行為與結果間，在客觀上有相當因果關
  係始得成立；所謂相當因果關係，乃指行為與結果間所存在之
  客觀相當因果關係而言；亦即依經驗法則，綜合行為時所存在
  之一切事實，為客觀之事後審查，認為在一般情形下，有此環
  境，有此行為之同一條件，均可發生同一之結果者，則該條件
  即為發生結果之條件存在，而依客觀之觀察，認為不必皆發生
  此結果者，則該條件與結果並不相當，不過為偶然之事實而已
  ，其行為與結果間自無因果關係可言，而不得遽論以過失罪責
  。
四自訴意旨認被告涉有刑法第二百七十六條第二項業務過失致死
  罪嫌之理由，無非以：(1)新光吳火獅紀念醫院（下稱新光醫院
  ）九十二年一月十四日被害人術後病理報告（本院卷二第十五
  頁）。(2)臺北醫院九十三年三月十六日被害人胸部Ｘ光檢查報
  告（同卷第三一八頁）。(3)臺北醫院九十三年三月三十日被害
  人胸部X 光檢查報告（同卷第三二○頁）。(4)臺北醫院九十三
  年三月二十七日被害人門診記錄（同卷第三一一之一頁）。(5)
  臺北醫院九十三年三月三十日被害人門診病歷記錄（同卷第三
  ○九之一頁）。(6)臺北醫院九十三年六月二十一日被害人胸部
  電腦斷層檢查（同卷第三二二頁）。(7)臺北醫院九十三年六月
  二十一日被害人全身骨骼掃瞄檢查報告（同卷第三一五頁）。
  (8)財團法人臺灣基督長老教會馬偕紀念醫院（下稱馬偕醫院）
  死亡證明書（本院卷一第二十八頁）。(9)臺北醫院九十三年三
  月十六日全身骨骼掃瞄檢查報告（本院卷二第三一三頁）等件
  為其論據。
五被告二人均否認有自訴意旨所載犯行，分別辯解如下：
(一)被告甲○○辯稱：其於九十三年三月三十日依一般問診程序為
  被害人看診時，無法看出被害人有其他疾病，因而向口腔外科
  調閱被害人接受被告丁○○診斷時之資料。其中，三月十六日
  Ｘ光檢查報告雖指出被害人左下肺部有直徑二點七公分之陰影
  ，惟三月三十日Ｘ光檢查報告卻顯示被害人二側肺門無明顯的
  陰影，不能看出是肺癌，未見原直徑二點七公分陰影，三月十
  六日全身骨骼電腦斷層掃描報告，亦無證據顯示有癌症移轉之
  現象，五月二十九日胸部Ｘ光檢查報告更確認原直徑二點七公
  分陰影已消失，參酌自九十二年十二月二十九日至九十三年三
  月十六日期間之檢查均無任何變化之情事，其依前述三份報告
  內容及其專業知識，判斷被害人罹患支氣管炎、肺氣腫及氣喘
  並無錯誤。另被害人認其開立之支氣管擴張劑明顯舒緩改善病
  症，而在同年四月二十三日主動回診，要求其開立較長時間的
  同處方，而非如自訴人所言，是在被害人家屬強烈要求下始開
  立，其已盡注意義務，對被害人死亡之結果並無過失。
(二)被告丁○○辯稱：其已依照每三個月例行之檢查程序，為被害
  人定期為頭頸部電腦斷層、全身骨骼掃描、腹部超音波、胸部
  Ｘ光檢查四項，其於九十三年三月二十七日被害人回診時已告
  知被害人左下肺部有直徑二點七公分之陰影，其係口腔外科醫
  師，
  無法判斷被害人肺部病徵及治療方式，故囑被害人前往胸腔內
  科看診，已盡注意義務。由於被害人未遵照預約門診時間回診
  及了解檢查報告，故其至九十三年七月六日門診時始發現被害
  人左肺下葉有肺腫瘤，惟此經新光醫院檢查結果，亦認屬原發
  性肺癌，並非由口腔癌移轉而來，其對被害人死亡之結果自無
  過失。
六本院認為
(一)被害人白燦球因左臉頰口腔內黏膜腫塊，於九十二年一月三日
  至新光醫院牙科部就診，經切片後，一月二十一日回診時病理
  報告證實為口腔鱗狀細胞癌。一月十八日，被害人至被告丁○
  ○任職之臺北醫院牙醫部口腔顎面外科就診，接受進一步評估
  治療，並施行口腔癌全身篩檢檢查，包括一月十八日胸部Ｘ光
  攝影、一月二十日腹部超音波及一月二十一日全身骨骼掃瞄等
  ，檢查結果發現無腹部器官、全身骨骼及肺部轉移。被害人隨
  後在T2N1MO第三期口腔癌的臨床診斷下，於一月二十三日住院
  ，並於一月二十四日接受丁○○手術，包括左臉頰復合切除、
  左頸部改良式局頸部淋巴廓清術及氣管切開術，並配合整行外
  科醫生施行前臂顯皮瓣重建，二月五日出院，出院後，自二月
  八日起持續於被告丁○○之門診定期追蹤。四月八日，被告丁
  ○○安排於當日進行胸部Ｘ光攝影及全身骨骼掃瞄檢查，四月
  十日進行頭頸部電腦斷層及腹部超音波，檢查結果無全身轉移
  及局部復發跡象，六月十日胸部Ｘ光追蹤檢查結果無異常，七
  月八日頭頸部電腦斷層檢查無明顯局部復發證據，腹部超音波
  無癌症轉移現象。十月七日胸部Ｘ光檢查無明顯之肺腫瘤病變
  ，頭頸部電腦斷層無局部復發跡象，腹部超音波亦無癌症轉移
  跡象。十二月二十三日胸部Ｘ光檢查無明顯異常，十二月二十
  九日頭頸部電腦斷層檢查無局部復發跡象，腹部超音波無癌症
  轉移跡象。九十三年二月十日，被害人前往臺北醫院住院，由
  被告丁○○施行左臉頰疤痕修整及嘴唇成形手術，當時胸部Ｘ
  光片報告仍無明顯肺部腫塊，二月十二日出院，出院後仍繼續
  在被告丁○○門診追蹤檢查。三月十六日腹部超音波及全身骨
  骼掃瞄無癌症遠處轉移跡象，頭頸部電腦斷層檢查無明顯局部
  復發跡象，但胸部Ｘ光檢查報告發現左下肺野區有一直徑約二
  點七公分之放射線不穿透性小結，放射診斷科陳欣琪醫生診斷
  可能為良性、惡性肺腫瘤或肺炎之表現，建議視臨床上判斷之
  需要，可做胸部電腦斷層進一步檢查。因此，被告丁○○於三
  月二十七日之門診，建議被害人轉診至胸腔內科作進一步的檢
  查，被害人遂於三月三十日轉往同院被告甲○○看診之胸腔內
  科就診，當時主訴為呼吸困難及急促，被告甲○○當日安排胸
  部Ｘ光攝影，放射科診斷科陳欣琪醫生報告二側肺門陰影較凸
  出，懷疑肺門血管充血或其他病因，此外二側下肺野支氣管周
  圍浸潤輕微，懷疑支氣管炎、間質液增加或其他病因，建議定
  期追蹤。由於前九十三年三月十六日胸部Ｘ光檢查報告之二點
  七公分直徑小結已不見，配合臨床檢查結果，加以口腔癌病人
  術後較容易產生食物嗆入及吸入性肺炎之現象，被告甲○○因
  而判斷為支氣管炎、肺氣腫及氣喘，並不認為有肺部腫瘤的存
  在，而予以Meptin(1＃bidx14days)及Serenal（1bidx14das）
  之處方。四月二十三日，被害人再至被告甲○○門診回診，主
  訴相同，希望再予確認肺部病情，被告甲○○之診斷及處方仍
  相同。被害人則再回被告丁○○門診繼續追蹤。五月二十九日
  胸部Ｘ光檢查，放射科李志明醫師報告左下肺也有浸潤現象，
  疑似左肺門增大，建議追蹤檢查，六月二十一日腹部超音波檢
  查，無癌症移轉跡象，但全身骨骼掃瞄報告發現左側額骨區，
  有一點黑點呈現，懷疑是外傷或癌症轉移造成；頭頸部電腦斷
  層檢查（涵蓋肺部）則報告頭頸局部無明顯癌症復發跡象，但
  左下肺野區有七點五ｘ六點七公分腫塊合併肺擴張不全，疑似
  口腔癌肺轉移或急性感染，被害人於七月六日至被告丁○○門
  診回診時，被告丁○○告知上述檢查結果，病歷上記載肺部已
  有口腔癌轉移，但建議倘症狀穩定，定期追蹤即可，被害人隨
  後未再回診，僅於九月十四日及九月二十日申請Ｘ光病理及其
  他報告。被害人於九十二年二月八日起至九十三年七月六日止
  ，除於丁○○門診就診外，亦曾前往新光醫院就診，該院九十
  三年四月三十日腹部超音波無明顯發現，五月十五日腦部核磁
  共振檢查無顱內腫瘤發現，五月二十一日因嘔吐、食慾不振、
  身體虛弱、行為及記憶改變、低血鈉及氯，而急診住進新光醫
  院腎臟科，當時胸部Ｘ光檢查報告二側肺野浸潤增加、右側橫
  隔膜輕度上升及無肺炎斑（penumoniapatch）。被害人於五月
  二十四日出院，出院診斷疑似利尿激素不適當分泌症候群（
  SIADH）及額葉症候群，六月二十三日，被害人再度因為一星
  期無大便排出及低鈉血症住進新光醫院肝膽腸胃科，經治療後
  於六月二十八日出院，出院診斷為疑似麻痺性腸阻塞，七月二
  十一日則接受新光醫院胸腔內科江俊松醫師施行肺部支氣管鏡
  檢查並做組織採檢，八月二日結果報告為肺部小細胞癌（
  small cell carcinoma），證實肺部存在另一原發癌症，且此
  癌症非口腔癌轉移至肺部所致。另被害人因全身倦怠、疼痛、
  便秘、咳嗽及呼吸困難等症狀，於九十三年七月二十七日住進
  馬偕醫院腫瘤科做安寧療護，住院期間之八月二十四日胸部Ｘ
  光片報告疑似肺水腫及肋膜積水，八月二十七日死亡等各情，
  除為自訴人、被告二人所不爭執外，並有馬偕醫院九十三年八
  月二十七日出具之死亡證明書（本院卷一第二十八頁）、該院
  九十四年一月二十六日馬院醫腫字第940376號函檢附之病歷影
  本（本院卷一第四十八頁至第九十七頁）、臺北醫院九十四年
  二月一日校附醫歷字第0101號函檢附之病歷影本（本院卷二）
  、新光醫院九十四年三月十六日（九四）新醫醫字第322號函
  檢附之病歷影本（本院卷三）等資料可證。
(二)依馬偕醫院死亡證明書之記載，被害人死亡之原因為敗血症合
  併心肺衰竭，導致上述死因之潛在性原因，依衛生署醫事審議
  委員會參考相關病歷記載及檢查結果判定，最有可能則為來自
  肺部惡性腫瘤及肺癌轉移所產生之全身性惡病體質，導致肺炎
  或其他繼發性感染所致，有行政院衛生署（下稱衛生署）九十
  五年八月十一日衛屬醫字第0950212481號函檢附之醫事審議委
  員會0000000 號鑑定書（下稱鑑定書，本院卷一第二二四頁至
  第二三一頁）可參；而新光醫院胸腔內科江俊松醫師施行肺部
  支氣管鏡檢查並做組織採驗之結果，既證實被害人所罹為肺部
  小細胞癌，乃發生於肺部之腫瘤，為另一原發癌症，並非原先
  口腔癌（鱗狀細胞癌）轉移至肺部所致（本院卷三第一九○頁
  纖維支氣管鏡檢查報告、第一九一頁胸腔超音波檢查報告、第
  一九五頁（包括反面）病理組織檢查報告單），足認被害人乃
  因其原發性肺癌而死亡，與口腔癌無直接關連。據此，本件所
  應探究者，乃被告二人於實施醫療行為之過程中，是否有及時
  發現被害人罹有前述肺小細胞癌之可能，卻未盡其注意義務之
  情形，茲分述於下。
(三)被害人於九十三年二月十日前往臺北醫院，接受被告丁○○施
  行左臉頰疤痕修整及嘴唇成形手術時，胸部Ｘ光報告尚無明顯
  肺部腫塊，其之後在丁○○門診追蹤檢查期間，被告丁○○每
  三個月均定期為被害人施予胸部Ｘ光、頭頸部電腦斷層、腹部
  超音波及全身骨骼掃瞄等檢查，其於三月二十七日發現被害人
  三月十六日之胸部Ｘ光攝影檢查報告顯示左下肺野區有一約直
  徑二點七公分放射線不穿透性小結之異常現象後，已給予轉診
  胸腔內科做進一步診斷之建議，至此，未見被告丁○○有何疏
  失之處。被害人自九十三年四月二十四日起，再返回被告丁○
  ○門診追蹤，五月二十九日被告丁○○安排被害人作胸部Ｘ光
  攝影，檢查報告指出左下肺有浸潤現象，疑似左肺門增大，建
  議追蹤檢查（本院卷二第三二一頁一般Ｘ光檢查報告），六月
  二十一日腹部超音波檢查，無癌症移轉跡象，但全身骨骼掃瞄
  報告發現左側額骨區，有一點黑點呈現，懷疑是外傷或癌症轉
  移造成（同卷第三二二頁CT檢查報告）；頭頸部電腦斷層檢查
  （涵蓋肺部）則報告頭頸局部無明顯癌症復發跡象，但左下肺
  野區有七點五ｘ六點七公分腫塊合併肺擴張不全，疑似口腔癌
  肺轉移或急性感染（同卷第三一五頁），被告丁○○於九十三
  年三月十六日對被害人作定期性之全身骨骼掃瞄，報告顯示並
  未發現異狀，則其於三個月後之六月二十一日再做例行性之全
  身骨骼掃瞄，亦無疏漏。另依新光醫院胸腔內科醫師江俊松於
  七月二十一日施行肺部支氣管鏡檢查並做組織採檢，於八月二
  日確認為肺部小細胞癌之結果，溯及檢視被告丁○○於七月六
  日向被害人所為倘症狀穩定，定期追蹤即可之建議雖有不當，
  惟其乃牙科醫師，並非胸腔內科醫師，且此病例在臨床及初期
  胸部Ｘ光片上之表現既不明顯，亦非典型，其既已於七月六日
  將前述檢查結果告知被害人，已盡其告知義務，被害人亦隨即
  另尋新光醫院胸腔內科及及馬偕醫院腫瘤科醫師診治，之後均
  未再前往被告丁○○門診回診，自難認為被告丁○○就其負責
  範圍內之業務有何疏失，前述鑑定書亦同此見解。
(四)被害人於三月三十日轉往胸腔內科接受被告甲○○看診，被告
  甲○○當日安排胸部Ｘ光攝影，檢查報告雖認被害人二側肺門
  陰影較凸出，懷疑肺門血管充血或其他病因，此外二側下肺野
  支氣管周圍浸潤輕微，懷疑支氣管炎、間質液增加或其他病因
  ，建議定期追蹤，但前九十三年三月十六日胸部Ｘ光檢查報告
  之直徑二點七公分小結已不見，被告甲○○配合臨床檢查結果
  ，及口腔癌病人術後較容易產生食物嗆入及吸入性肺炎之現象
  ，因而於三月三十日及四月二十三日二次門診均判定為支氣管
  炎、肺氣腫及氣喘，不認為有肺部腫瘤之存在。被害人繼而先
  後於九十三年五月六日及五月十八日前往新光醫院腎臟科就診
  ，並於五月六日接受胸部Ｘ光攝影（本院卷三第七十九頁、第
  九十三頁反面病歷紀錄、第八十九頁放射診斷科檢查會診報告
  單），五月二十一日並因嘔吐、食慾不振、身體虛弱、行為及
  記憶改變、低血鈉及氯再度住進新光醫院，亦接受胸部Ｘ光攝
  影，檢查報告認二側肺野浸潤增加、右側橫隔膜輕度上升及無
  肺炎斑（同卷第九十六頁急診病歷），均未認定有肺部腫瘤存
  在，或安排胸部電腦斷層檢查，則被告甲○○於九十三年三月
  三十日及四月二十三日二次門診未安排胸部電腦斷層檢查，判
  定為支氣管炎、肺氣腫及氣喘，應屬可接受之判斷，前述鑑定
  書亦同此認定。
(五)縱上所述，參以前述鑑定書所認，據被害人所罹肺小細胞癌病
  情惡化快速之情形判斷，縱使被告二人為被害人診療當時即已
  發現，依現有之醫療技術，仍無法避免被害人死亡之結果等意
  見，足證被告二人之醫療行為或不作為與被害人死亡之結果間
  無因果關係。本件事實已臻明確，證人即被害人之媳婦丙○○
  所證關於前往被告丁○○與甲○○門診之就診過程，已與被告
  二人有無過失之認定無涉，自訴人聲請將本件相關Ｘ光片再送
  中華放射線醫學會作鑑定，亦無必要。此外，自訴人既未提出
  其他證據可證被告二人有自訴意旨所載業務過失致死犯行，參
  照前述說明，自應為被告二人無罪之諭知。
七適用法條：刑事訴訟法第三百四十三條、第三百零一條第一項
  。
中    華    民    國    95    年    12    月    6     日
                  刑事第十五庭  審判長法  官  廖紋妤
                                      法  官  蘇嘉豐
                                      法  官  邱蓮華
上正本證明與原本無異。
如不服本判決應於送達後10日內向本院提出上訴狀
                                      書記官  王黎輝
中    華    民    國    95    年    12    月    8     日


司法院資訊處製作；財團法人民間司法改革基金會備份。
